【裁判字號】    97,訴,1637
【裁判日期】    971226
【裁判案由】    確認委任關係存在 等
【裁判全文】
臺灣高雄地方法院民事判決              97年度訴字第1637號
原      告  丙○○
訴訟代理人  金玉瑩律師
            許登科律師
複代理人    李育昇律師
被      告  乙○○
訴訟代理人  余淑杏律師
            羅詩蘋律師
上列當事人間請求確認委任關係不存在事件，本院判決如下：
    主      文
原告之訴駁回。
訴訟費用由原告負擔。
    事實及理由
一、原告主張：伊原為太允企業有限公司（下稱太允公司）之董
    事兼董事長，且太允公司係由伊單獨出資設立，其餘股東均
    未實際出資，僅係借名登記為股東，自不得違反伊之意思而
    為決議。詎太允公司竟於民國97年5 月23日召開所謂股東會
    ，並決議將伊解任，且補選被告乙○○為董事及選任其為董
    事長。然該決議明顯違反伊之意思，伊亦未同意，且依公司
    法第51條及第108 條規定，亦不得無故將董事解任，該決議
    應屬無效。伊與太允公司間之董事及董事長委任關係仍屬存
    在，而乙○○與太允公司間之董事及董事長委任關係並不存
    在，伊自有訴請確認之法律上利益。爰提起本訴，並聲明求
    為確認被告乙○○與太允公司間之董事及董事長委任關係不
    存在之判決。
二、按「原告之訴，依其所訴之事實，在法律上顯無理由者，法
    院得不經言詞辯論，逕以判決駁回之。」民事訴訟法第249
    條第2 項著有明文；又民事訴訟法第249 條第2 項所謂「原
    告之訴，依其所訴之事實，在法律上顯無理由」者，係指依
    原告於訴狀內記載之事實觀之，在法律上顯然不能獲得勝訴
    之判決者而言，最高法院著有62年臺上字第845 號判例要旨
    足資參照；復按當事人適格，係法院應依職權調查之事項，
    不待當事人主張不適格時始應調查（最高法院58年度臺上字
    第3435號民事裁判要旨參照）。是當事人不適格，為欠缺訴
    訟上權利保護要件，法院應以判決駁回原告之訴，並非以起
    訴程序不合法以裁定駁回原告之訴，此因當事人適格與否，
    必須就特定訴訟標的之法律關係，審究其是否為正當當事人
    ，始以判決程序處理之，而當事人不適格法院誤為判決者，
    其判決當然違背法令，得為上訴第三審之理由，縱令判決確
    定，對於正當當事人亦不生法律上效力，得再對正當當事人
    起訴，不生一事不再理之問題，合先敘明。
三、再按確認之訴非原告有即受確認判決之法律上利益者，不得
    提起。所謂即受確認判決之法律上利益，係指法律關係之存
    否不明確，原告主觀上認其在法律上之地位有不安之狀態存
    在，且此種不安之狀態，能以確認判決將之除去者而言，若
    縱經法院判決確認，亦不能除去其不安之狀態者，即難認有
    受確認判決之法律上利益（最高法院52年台上字第1237、12
    40號判例參照）。又確認法律關係成立或不成立之訴，如有
    即受確認判決之法律上利益，縱其所求確認者為他人間之法
    律關係，不論為積極或消極確認之訴，均得提起，且原告否
    認當事人間之法律關係存在而提起消極確認之訴，除當事人
    中有一方同時否認該法律關係存在，祇須以主張法律關係存
    在之他方為被告者外，應以該法律關係之雙方當事人為共同
    被告，此乃因確認判決之效力，僅及於受判決之當事人，如
    不以法律關係主體為原告或被告，原告無從受確認判決之法
    律上利益（同院89年度台上字第1321、90年度台上字第961
    號、93年度台上字第1987號判決要旨參見）。本件原告既係
    請求確認被告乙○○與太允公司間之董事及董事長委任關係
    不存在，而因上開委任關係是否存在，就被告乙○○個人與
    太允公司而言，在實體法上具有不可分性，必須合一確定，
    不能為歧異之判決，即屬類似必要共同訴訟（臺灣高等法院
    暨所屬法院95年法律座談會民事類提案第26號研討結果、最
    高法院82年4 月20日82年度第2 次民事庭會議決議參照）。
    而太允公司於原告提起本件確認之訴時，並未否認其與被告
    乙○○間之董事、董事長之委任關係，並抗辯其係依法律規
    定解除原告職務，而改推選被告乙○○擔任董事及董事長，
    揆諸前揭說明，自應以乙○○及太允公司同為被告訴請確認
    ，始屬當事人適格且有即受確認判決之法律上利益。惟因原
    告對太允公司所提訴訟部分，原告堅以訴外人甲○○為太允
    公司之法定代理人起訴，太允公司顯未經合法代理，已經本
    院另以原告對太允公司之訴係不合法予以裁定駁回原告對太
    允公司之訴，而本件訴訟就被告乙○○與太允公司而言，既
    屬類似必要共同訴訟必須合一確定，且原告對太允公司部分
    之訴訟亦經駁回，則原告僅以被告乙○○為被告訴請確認，
    縱獲勝訴判決確定，因其效力並不及於太允公司，亦不能除
    去原告法律上不安之狀態。是原告對被告乙○○提起本件消
    極確認之訴，非但有當事人不適格之情形，且難認其有即受
    確認判決之法律上利益。
四、從而，原告之訴，依其所訴事實，在法律上顯無理由，則依
    民事訴訟法第249 條第2 項規定，爰不經言詞辯論逕以判決
    駁回之。
五、據上論結，本件原告之訴為無理由，依民事訴訟法第249 條
    第2 項、第78條，判決如主文。
中    華    民    國    97    年    12    月    26    日
                  民事第一庭    法  官  劉惠娟
正本係照原本作成。
如對本判決上訴，須於判決送達後20日內向本院提出上訴狀。
中    華    民    國    97    年    12    月    26    日
                                書記官  王高山


司法院資訊處製作；財團法人民間司法改革基金會備份。
